臺灣花蓮地方法院刑事判決　　　　　　　　　　　　　九十二年度訴字第二二九號
　　公　訴　人　臺灣花蓮地方法院檢察署檢察官
　　被　　　告　丁○○
　　指定辯護人　本院公設辯護人　乙○
右列被告因殺人未遂案件，經檢察官提起公訴（九十二年度偵字第二二一四號），本
院判決如左：
    主  文
丁○○殺人未遂，處有期徒刑貳年拾月，並於刑之執行完畢或赦免後，令入相當處所
施以監護年。
    事  實
一、丁○○係罹有情感性精神病之人，並有酒精依賴的現象，行為有時會受其精神症
    狀的影響，使理解力、判斷力或自我控制能力明顯受損，而對於外界事物之認知
    能力較普通人的平均程度減退，而呈精神耗弱的狀態。緣於民國九十二年七月二
    十一日某時，丁○○委請素不相識的甲○○幫忙打電話回家請家人隔天來接他回
    家，甲○○受託打電話給丁○○的哥哥為丁○○表明意願遭拒後，翌日（九十二
    年七月二十二日）十時三十分許，甲○○在花蓮縣鳳林鎮開發處工寮前三十公尺
    處遇到丁○○時，將其家人不願意來接他之情相告，丁○○聞訊後精神大受刺激
    ，因為心情低落恍惚，使理解力、判斷力或自我控制能力明顯受損，而對於外界
    事物之認知能力較普通人的平均程度減退，呈精神耗弱的狀態，竟無故持用工寮
    內的菜刀，基於殺人之犯意，對甲○○之頭部要害部位猛砍，並以台語高喊「要
    給你死」等語，經甲○○及時反抗，並反壓丁○○迫其放下手中菜刀，始得脫身
    倖免於難，甲○○因此受有頭部多處刀傷、胸腹兩處刀傷、上背多處刀傷等傷害
    而血流滿面，脫身後適遇當時執行巡邏勤務之警員賴基光、王哲雄等人，警方聞
    訊後，即趕往現場將正在路邊清洗血跡的丁○○逮捕，並查扣其行兇之菜刀一把
    ，且將甲○○及時送醫。
二、案經甲○○花蓮縣警察局鳳林分局報告台灣花蓮地方法院檢察署檢察官偵查起訴
    。
    理  由
一、被告於本院審理時雖然坦承於上述的時間、地點持刀砍傷甲○○頭部的事實，但
    是矢口否認有殺人的故意，辯稱：當時他腦中有個嗡嗡叫的聲音，他並不知道自
    己做了什麼事，直到甲○○反抗弄痛他時，他才發現自己在砍人，一發現他就停
    手沒有再砍了，他並沒有要殺害甲○○的意思等語。辯護人並為被告辯護稱：被
    告於行為當時處於心神喪失的狀態，沒有自由決定意思的能力等語。然而經本院
    調查的結果：
（一）上述告訴人甲○○遭被告丁○○持刀砍傷頭部及身體，因而受有頭部多處刀傷
      、胸腹兩處刀傷、上背多處刀傷等傷害的事實，除經被告坦白承認外，並經告
      訴人甲○○於本院審理時證述歷歷，且有行政院國軍退除役官兵輔導委員會鳳
      林榮民醫院急診記錄、診斷證明書及驗傷診斷書各一紙，以及甲○○之受傷照
      片六張在卷供參，以及菜刀一把扣案可查，足以佐證被告此部分自白的真實性
      。
（二）被告與辯護人於本院審理時雖辯稱：被告在案發當時並不知道自己在作什麼，
      應屬心神喪失之人等語，然按刑法上之心神喪失與精神耗弱，應依行為時精神
      障礙程度之強弱而定，如行為時之精神，對於外界事務全然缺乏知覺理會及判
      斷作用，而無自由決定意思之能力者，為心神喪失，如此項能力並非完全喪失
      ，僅較普通人之平均程度顯然減退者，則為精神耗弱，最高法院著有二十六年
      渝上字第二三七號判例要旨可參。查證人即告訴人甲○○於本院雖證稱：案發
      當時被告一聽到哥哥不來時，精神狀態就呈現異狀，整個神態都不一樣了，眼
    神和臉部表情都與前一天看到被告的時候完全不同等語，然據被告在本院審理
      時供稱：「（問：案發當天被害人有無告訴你他幫你打電話給你哥哥的事？）
      有，我記得他還跟我說我哥哥不能來。」, 「（問：你聽到後有何反應？）我
      聽到後頭就有個嗡嗡叫的聲音」，「（問：你當時刀子是否已經帶在身上？）
      沒有，在工寮」，「（問：你又回去工寮拿刀？）是，然後我就追被害人，後
      來他把我摔倒，我也搞不清楚就往上砍，結果他就抓我下體，我很痛，他就搶
      走我的刀丟到水溝裡」，「（問：案發當時有無說要被害人死的話？）沒有，
      我不記得我有講過這種話」，「（問：被害人逃走後，你如何反應？）因被害
      人的血流到我身上，我就在水溝旁邊沖洗，在沖洗時，就被警察查獲，當時我
      只穿著壹條內褲」等語，堪認被告於案發時雖受有刺激而出現精神異常狀態，
      但其對案發當時因受到何刺激、因此以何工具、以何方式持刀刺告訴人、事後
      並加以清洗身上血跡等情均有所知覺，是其行為時之精神並非處於對外界事務
      ，全然缺乏知覺、理念及判斷作用之無自由決定意思能力的狀態。且本件被告
      經本院依職權送請國軍花蓮總醫院鑑定的結果，也認為綜合被告之病歷記錄、
      症狀及會談過程顯示，會談過程中被告雖無思考、智能方面問題，但被告多年
      來屬情感性精神狀態之憂鬱表現，合併酒精依賴現象，案發當時被告行為受精
      神症狀影響，理解力、判斷力或自我控制能力明顯受損，確定屬於心情低落恍
      惚之精神耗弱狀態，此有國軍花蓮總醫院醫勤字第０九三００００六０八號函
      文所附之精神鑑定報告書在卷可憑，復有被告之行政院衛生署台東醫院（下稱
      台東醫院）診斷書、國軍花蓮總醫院醫勤字第０九二０００三一二二號函暨所
      附之診斷證明書各一份在卷可佐。是本院依據被告於案發前後之行為表現及上
      開鑑定結果，復參酌上開判例之要旨，認被告於本案行為時對於外界事務之知
      覺理會、判斷能力及自由決定意思能力，均較普通人之平均程度顯然減退，而
      屬精神耗弱之人。被告辯稱其全然不知發生何事等語，應僅為事後卸責之詞，
      不足採信。
（三）又頭部為人體重要器官所在，持刀揮砍此致命部位足以發生使人喪失生命之結
      果，為一般人所認識，且經本院審理時當庭勘驗扣案菜刀的結果，發現扣案的
      菜刀刀刃長十七公分，含刀柄共長二十九公分，刀刃最寬處為七公分，且刀刃
      鋒利，刀刃處還遺有血跡，有扣案之菜刀一把、菜刀照片數張及及本院審理筆
      錄一份在卷可憑（詳參本院卷第一百零九頁）。被告於行為時既非在意識全無
      的精神狀態下，仍有辨別能力，其當能預見持此鋒利之菜刀往甲○○頭部要害
      揮砍，足致甲○○死亡，猶仍持該鋒利的菜刀下手往甲○○頭部揮砍數刀，致
      告訴人甲○○受有前述之傷害，再參以告訴人甲○○原與被告素不相識，亦無
      仇怨，在本院時猶證稱被告揮刀時一直揚言「要給你死」等語，足徵被告於持
      刀揮砍告訴人時，明知此舉足以造成被害人死亡的結果，卻仍恣意為之，有致
      告訴人於死之犯意至明。被告辯稱其無置告訴人於死之意，自不足採信。
（四）綜上所述，被告辯稱案發當時他並不知道發生何事、沒有殺人故意等語，顯然
      只是事後為了要脫卸刑責的說詞，並不足以採信。本件事證已經很明確，被告
      犯行可以認定，應予依法論處。
二、被告的行為所觸犯的罪名是：刑法第二百七十一條第二項、第一項的殺人未遂罪
    。被告著手於殺人行為之實施而未生被害人死亡之結果，為未遂犯，爰依刑法第
    二十六條前段之規定，按既遂犯之刑度減輕其刑，死刑減為無期徒刑或十五年以
    下十二年以上有期徒刑，無期徒刑減為七年以上有期徒刑，就有期徒刑部分減輕
    其刑。又被告於本案行為時為精神耗弱之人，爰依刑法第十九條第三項、第七十
    條之規定，遞減輕其刑，故無期徒刑減為七年以上有期徒刑，有期徒刑部分則減
    輕或遞減其刑。本院審酌被告原與告訴人素不相識，因罹患精神疾病且遭受家人
    冷漠以待後所受之精神上之刺激、及犯罪的手段，所造成可能致告訴人於死的危
    險，以及犯罪後已深表悔悟，坦承大部分犯行，然尚未與被害人達成和解，賠償
    被害人損害等一切情狀，量處如主文所示之刑。另參諸上述鑑定報告書建議事項
    欄認為被告為多年來屬情感性精神狀態之憂鬱表現，合併酒精依賴現象，自九十
    年起已在台東醫院接受精神科住院治療，九十二年七月又因本案送至國軍花蓮總
    醫院精神科住院觀察，建議繼續尋求專業協助，以增加被告病識感並加強人際關
    係技巧訓練及道德法治觀念，檢察官亦請求能令被告入相當處所，施以監護之保
    安處分等情，爰依刑法第八十七條第二項、第三項之規定，宣告於被告刑之執行
    完畢或赦免後，施以監護三年，以期避免因被告罹患精神病症而再對其個人及社
    會造成難以預料之危害。
三、扣案之菜刀一支，雖為供被告犯罪之用，然並非為被告所有，業經被告供明在卷
    ，爰不另為沒收之諭知，附此敘明。
據上論斷，應依刑事訴訟法第二百九十九條第一項前段，刑法第二百七十一條第二項
、第一項、第二十六條前段、第十九條第二項、第八十七條第二項、第三項，判決如
主文。
本案經檢察官丙○○到庭執行職務。
中      華      民      國    九十三    年      四      月    二十九    日
                              臺灣花蓮地方法院刑事第三庭
                                  審判長法官  鄭  培  麗
                                        法官  饒  金  鳳
                                        法官  陳  雅  敏
右正本證明與原本無異。
如對本判決不服，應於送達後十日內，向本院提出上訴狀。（應抄附繕本）告訴人或
被害人如對於本判決不服者，應具備理由請求檢察官上訴，其上訴期間之計算係以檢
察官收受判決正本之日期為準。
                                  法院書記官
中      華      民      國    九十三    年      四      月    二十九    日
附錄本判決論罪之法律條文：
刑法第二百七十一條第二項、第一項：
殺人者，處死刑、無期徒刑或十年以上有期徒刑。
前項之未遂犯罰之。
